【裁判字號】    95,訴,4915
【裁判日期】    950929
【裁判案由】    侵權行為損害賠償
【裁判全文】
臺灣臺北地方法院民事判決              95年度訴字第4915號
原      告  甲  ○
訴訟代理人  李建民律師
被      告  丁○○
            乙○○
            丙○○
共      同
訴訟代理人  洪維煌律師
上列當事人間請求侵權行為損害賠償事件，本院於中華民國九十
五年九月十四日言詞辯論終結，判決如下：
    主    文
被告乙○○、丙○○應連帶給付原告新台幣貳拾萬元，及自民國
九十五年五月十三日起至清償日止，按年息百分之五計算之利息
。
原告其餘之訴駁回。
訴訟費用由被告乙○○、丙○○連帶負擔百分之十，餘由原告負
擔。
本判決第一項原告以新台幣陸萬陸仟陸佰陸拾柒元供擔保後，得
假執行。但被告乙○○、丙○○如以新台幣貳拾萬元為原告預供
擔保，得免為假執行。
原告其餘假執行之聲請駁回。
    事實及理由
一、原告主張：
(一)被告乙○○係台北市○○○路○段73號百年中山大廈（下稱
    百年大廈）住戶，被告丁○○與原告則分別係百年大廈管理
    委員會委員及前任副主任委員，詎被告乙○○、丁○○、丙○○（即乙○○之子），共同基於侵害原告名譽之犯意聯絡
    ，先由被告丁○○向被告乙○○指摘原告於任職百年大廈管
    理委員會主任委員時，侵占管理費之不實言論。嗣於民國93
    年5月6日，由被告乙○○、丙○○父子在百年大廈1樓大廳
    牆壁張貼「甲○做了主委三年多對於大樓毫無表現自肥耗盡
    了上屆交下三十餘萬元，三年來爛帳最後一併領光帶走，荒
    唐」等不實大字報計6張 (下稱系爭大字報)，足以生損害於
    原告名譽。爰依共同侵權行為之法律關係請求被告連帶賠償
    原告所受損害。又原告擔任百年大廈副主任委員，被告張貼
    系爭大字報致百年大廈125戶住戶及造訪來客知悉，非以登
    報澄清道歉，不足以回復原告受損之名譽。
(二)查被告乙○○與丙○○之住所不同，竟共同前來張貼系爭大
    字報，顯見被告丙○○就大字報內容已然知情。而被告乙○○雖曾為百年大廈住戶，但於二年前已搬遷他處，對於大樓
    紛爭自不甚瞭解，若非被告丁○○授意，如何杜撰系爭大字
    報內容？被告丁○○於張貼時雖不在場，被告乙○○事後卻
    寫信告之，且原告數次向被告丁○○提出抗議：「應立即將
    大字報撕下，以免觸犯利法妨害名譽」，均未獲置理，足見
    被告三人共同謀議，對原告構成共同侵權行為。
(三)原告於92年10月6日提領百年大廈管理委員會存款324,911元
    ，係為領還之前代墊大樓裝置監控系統、修護電梯及退還廣
    告看板押金等款項。又原告從未代理主任委員職務，擔任總
    幹事一職係百年大廈委員會會議推選任命，並經其同意原告
    每月支領20,000元薪資。另被告丁○○等於92年10月4日管
    理委員會改選當晚，竟擅自強行霸占大樓管理室、更換鑰匙
    ，取走室內檔案物品等資料，造成原告無法移交管理委員會
    財務帳冊。是而，原告並無侵占圖利情事。
(四)被告等將系爭大字報張貼1樓大廳達20餘日，不論大樓住戶
    或訪客均可目睹大字報內容，已足貶損原告名譽，構成共同
    侵權行為至明，自不得援引憲法第11條、刑法第311條第1、
    3款規定、司法院大法官釋字第509號解釋卸責。
(五)並聲明：1.被告應連帶給付原告新台幣（下同）1,500, 000
    元及自起訴狀繕本送達之翌日起至清償日止，按週年利率5%
    計算之利息。2.被告應將如附件所示「道歉啟事」以16號字
    半版之篇幅，刊登於中國時報之全國頭版半版1日。3.請准
    供擔保宣告假執行。
二、被告則以下列辯詞置辯：
(一)系爭大字報係由被告乙○○自行製作，被告丙○○於93年5
    月6日返家探父，見到被告乙○○正在百年大廈1樓張貼海報
    ，恐其發生危險，因此在場幫忙，至於百年大廈管理委員會
    之內部紛爭及大字報之內容被告丙○○皆不明悉。
(二)被告丁○○僅係聽得原告欲告當時現任主任委員即訴外人張
    月桂乙事，曾於電話中將此事告知被告乙○○，被告乙○○
    基於義憤，方自行製作、張貼系爭大字報，因此被告乙○○
    所為張貼系爭大字報的行為，與被告丁○○無關。
(三)百年大廈管理委員會於91年9月間選出第20屆管理委員會之
    委員，由訴外人詹妙為主任委員，原告為副主任委員，該屆
    管理委員會委員之任期依規定至92年8月底屆滿。惟在該任
    期期間，詹妙未經管理委員會同意，擅將主任委員乙職託由
    原告代理。嗣百年大廈管理委員會於92年8月16日進行第21
    屆管理委員改選，原告未再獲選。於同年10月6日，原告未
    依正當程序，逕自百年大廈管理委員會於台北銀行所設帳號
    000000000000、戶名為百年中山大廈管理委員會之帳戶提領
    324,911元供作已用，其後又拒配合移交管理委員會相關帳
    冊資料，且原告任職百年大廈管理委員會副主任委員期間，
    同時兼任總幹事，竟違背往例按月支領薪資2萬元。事經揭
    知，大樓住戶嘩然指責，新任主任委員張月桂基於職責，對
    原告違背職務上之行為提出刑事上侵占、背信等罪嫌之告訴
    。嗣被告乙○○自被告丁○○處得知原告欲對張月桂另提刑
    事告訴感到相當氣憤，遂基於善意相信系爭大字報內容為真
    實之主觀意思，而製作、張貼大字報，屬就可受公評之事以
    善意發表言論，依憲法第11條、刑法第311條第1、3款規定
    與司法院大法官釋字第509號解釋有關言論自由之保護，並
    未對原告構成侵權行為。
(四)並聲明：1.原告之訴駁回。2.如受不利益判決，願供擔保請
    准宣告免為假執行。
三、兩造不爭執之事項
(一)系爭大字報計6張，係由被告乙○○製作，嗣被告乙○○、
    丙○○父子於93年5月6日將之張貼在百年大廈1樓大廳牆壁
    。
(二)91 年9月13日百年大廈管理委員會第20屆第2次會議簽到單
    簽名之形式為真正。
(三)訴外人張月桂對原告提出刑事上侵占、背信等罪嫌之告訴，
    業經臺灣臺北地方法院檢察署 (下稱臺北地檢署)檢察官94
    年度調偵字第39號不起訴處分確定。
四、得心證之理由
    原告主張被告三人基於犯意聯絡，由被告乙○○與丙○○張
    貼系爭大字報，足以損害原告名譽，爰依民法第184條第1項
    、第185條與第195條第1項規定請求被告連帶賠償1,500,
    000元及登報道歉等情，業據其提出之系爭大字報照片二幀
    、被告乙○○信函影本二紙、臺北地檢署94年度調偵字第39
    號不起訴處分書影本一份為證，惟被告則以上開辯詞資為抗
    辯。故本件爭點為：(一)原告是否侵占百年大廈之管理費？
    其支領總幹事月薪20,000元是否具有正當權源？(二)被告乙○○製作並張貼系爭大字報內容是否對原告構成侵權行為？
    該行為是否受言論自由之保障？(三)被告丙○○、丁○○是
    否成立共同侵權行為？茲分別論述如下：
(一)原告並未侵占百年大廈之管理費；其支領總幹事月薪20,000
    元亦有正當權源。
  1.查，原告在93年10月6日於台北銀行帳號000000000000、戶
    名為百年中山大廈管理委員會之帳戶內提領324,911元之事
    實，為兩造所不爭執，並有被告所提之台北銀行交易明細、
    台北銀行存摺存款取款憑條影本各一紙附卷可憑 (見本院卷
    第30頁)。惟原告提領上開金額係其代墊百年大廈管理委員
    會支付廠商維修電梯、監視系統等費用279,300元，及退還
    廣告看板押金48,700元後，基於行使其求償權而提領之事實
    ，有原告提出之付款發票、收據影本三紙及91年8月份財務
    報告影本乙份在卷為憑 (見本院卷第49頁至第50頁)，且訴
    外人張月桂對原告提出刑事上侵占、背信等罪嫌之告訴，業
    經臺北地檢署檢察官94年度調偵字39號不起訴處分確定，其
    中不起訴理由 (見本院卷第13頁反面)亦認定「前開支出係
    經管理委員同意支付後，由被告甲○先行代墊，被告甲○復
    於管委會交接前將上開金額提領，並非侵占行為甚明。」自
    堪信為真實。是則，原告提領上開金額既有正當理由，縱其
    後未移交管理委員會帳冊資料，乃屬工作交接不完全之個人
    疏失，核與侵占管理費之事實並無相涉。從而，原告並未侵
    占百年大廈之管理費之事實，應堪認定。
  2.次查，原告擔任百年大廈管理委員會總幹事一職，並受有每
    月20,000元報酬，係經百年大廈管理委員會決議通過，此有
    百年中山大廈管理委員會第20屆第2次會議記錄影本一份在
    卷可稽 (見本院卷第45頁至48頁)。雖被告否認上開會議記
    錄之真實性，然證人即曾為百年大廈財務委員之林秀雄於本
    院具結證稱：「 (本院問：提示原證四，當時是否有該會議
    記錄？是誰紀錄？報到單上的人是否有到場？)是。我紀錄
    的，內容是對的。有。(本院問：為何當時要聘副主任委員
    甲○擔任總幹事？)是詹妙為大樓要更改新的管理委員制度
    ，由管理員擔任清潔的事情，所以要增加一位總管理委員來
    處理大樓的雜物與糾紛的事情。而且是24小時的，所以就請
    原告升任為總幹事，因為他才有能力去處理這些事。」 (
    見本院95年9月14日言詞辯論筆錄，本院卷第121頁)。由此
    可知，原告每月受領20,000元報酬具有正當權源，並無不合
    。
(二)被告乙○○對原告構成侵權行為，不得主張言論自由免除責
    任。
  1.按因故意或過失，不法侵害他人之權利者，負損害賠償責任
    ；故意以背於善良風俗之方法，加損害於他人者亦同。不法
    侵害他人之身體、健康、名譽、自由、信用、隱私、貞操，
    或不法侵害其他人格法益而情節重大者，被害人雖非財產上
    之損害，亦得請求賠償相當之金額。其名譽被侵害者，並得
    請求回復之適當處分。民法第184條第1項與第195條第1項分
    別定有明文。
  2.經查，細觀系爭大字報內容，「甲○做了主委三年多對於大
    樓毫無表現自肥耗盡了上屆交下三十餘萬元，三年來爛帳最
    後一併領光帶走，荒唐」、「親愛業主：甲○三年來沒存下
    一毛錢，錢都到那裡去了？現在主委，才不到半年，修樓板
    等，如今已存下近四十萬元，對比之下，各位，您們心中有
    何感慨呀？」顯足使一般人產生原告利用擔任主任委員之機
    會侵占公款、中飽私囊之印象，另一則「親愛之業主最近甲○放空氣要反誣告以致大樓人心惶惶怕吃官司，可笑！官司
    未確定判決他有什麼資格談反誣告，狗屁不通，可惡！嚇得
    了誰啊！」，其中「狗屁不通」、「可惡」乃屬侮辱原告之
    用語。易言之，上開大字報內容致使原告在社會上之評價遭
    受貶抑，造成其名譽受損、精神痛苦之結果自可預期。被告
    乙○○既自承系爭大字報為其所製作張貼，對於上開大字報
    內容足以貶損原告名譽之情形，顯有預見並有意使其發生，
    具有侵害原告名譽之故意。是而，被告乙○○應構成對原告
    之侵權行為。
  3.再按言論自由為人民之基本權利，有個人實現自我、促進民
    主政治、實現多元意見等多重功能，維護言論自由即所以促
    進民主多元社會之正常發展，與個人名譽之可能損失，兩相
    權衡，顯然有較高之價值，國家應給予最大限度之保障。是
    行為人以善意發表言論，對於可受公評之事而為適當之評論
    ，或行為人雖不能證明言論內容為真實，但所言為真實之舉
    證責任應有相當程度之減輕（證明強度不必至於客觀之真實
    ），且不得完全加諸於行為人。惟所謂「可受公評之事」，
    指依事件之性質與影響，應受公眾為適當之評論，至於是否
    屬可受公評之事，應就具體事件，以客觀之態度、社會公眾
    之認知及地方習俗等認定之，一般而言，凡涉及國家社會或
    多數人利益者，皆屬之；所謂適當之評論，即其評論中肯、
    不偏激，未逾必要之範圍。又行為人所言真實之舉證責任雖
    應有相當程度之減輕，惟為兼顧個人名譽法益之保護，倘其
    未加合理查證率予發表侵害他人名譽之言論，則難謂其無不
    法侵害他人之名譽，即應負侵權行為之損害賠償責任。
  4.經查，原告並未侵占百年大廈之管理費，其支領總幹事月薪
    20,000元亦有正當權源，已如前述。依此，被告乙○○所述
    「自肥耗盡了上屆交下三十餘萬元，三年來爛帳最後一併領
    光帶走」核與事實不符，其未細加查證，即輕率張貼上開大
    字報，致對原告名譽有所減損。又「甲○放空氣要反誣告以
    致大樓人心惶惶怕吃官司，可笑！官司未確定判決他有什麼
    資格反誣告」部分，涉及多數人利益，應屬可受公評之事，
    惟「狗屁不通」、「可惡」等情緒性用語，已逾越適當評論
    範圍。綜上，被告乙○○就上開事實既未盡合理查證之責，
    亦未以中肯評論表達意見，即率爾製造並張貼系爭大字報，
    致使原告名譽受損、精神痛苦，自難謂應受言論自由之保護
    。從而，被告抗辯依憲法第11條言論自由之規定，並未對原
    告構成侵權行為云云，不足採信。。
(三)被告丙○○成立共同侵權行為；被告丁○○則不成立。
  1.按數人共同不法侵害他人之權利者，連帶負損害賠償責任；
    不能知其中孰為加害人者，亦同。民法第185條第1項定有明
    文。所謂數人共同不法侵害他人權利，指各行為人均曾實施
    加害行為，且各具備侵權行為之要件而發生同一事故者而言
    ，合先敘明。
  2.經查，被告丙○○、乙○○於93年10月6日在百年大廈1樓大
    廳牆壁張貼系爭大字報之事實，已如前述。雖被告丙○○辯
    稱當日返家探父，因見被告乙○○正在百年大廈1樓張貼海
    報，恐其發生危險，因此在場幫忙，至於百年大廈管理委員
    會之內部紛爭及大字報之內容其皆不明悉云云，惟查被告丙○○既自承與被告乙○○一同張貼海報，則張貼時當能知悉
    大字報內容係記載足以貶損原告名譽之文字，其抗辯不知大
    字報內容，顯不可採。又被告丙○○知悉大字報內容將使原
    告之名譽受損之虞，卻仍與被告乙○○一同張貼，難謂無侵
    害原告名譽之故意，且其對大字報內容之真實性未為任何查
    證，即輕率為之，是對於原告名譽權之受損，自應與被告乙○○共同負侵權行為責任。另外，縱被告丙○○不知百年大
    廈管理委員會之內部紛爭，惟此並不影響其共同侵權行為責
    任之成立，併予指明。
  3.次按當事人主張有利於己之事實者，就其事實有舉證之責任
    ；但法律別有規定，或依其情形顯失公平者，不在此限，民
    事訴訟法第277條定有明文。經查，原告主張被告丁○○與
    被告乙○○、丙○○之間有共同侵害原告名譽權之犯意聯絡
    云云，為被告丁○○否認，而就原告提出之被告乙○○寫給
    被告丁○○之書信影本觀之，信中僅提到「你如有空，約好
    周小姐一起吃飯，我們要交換意見怎樣應付甲○」、「我為
    您的一句話，甲○放話要告主委誣告」、「為了挺您和主委
    毅然先書大字報」 (見本院卷第10頁至第14頁)，並無法得
    知被告三人有製作或張貼系爭大字報之犯意聯絡存在，且被
    告丁○○實際上亦未參與系爭大字報之張貼行為，復原告亦
    無提出其他證據以實其說，自難認定被告丁○○有與被告乙○○、丙○○為犯意聯絡或行為分擔。從而，原告主張被告
    丁○○亦應負共同侵權行為責任，於法無據，應予駁回。
五、綜上所述，被告乙○○製作系爭大字報，且與被告丙○○共
    同張貼於百年大廈1樓大廳牆壁達20餘日，自已足以侵害原
    告名譽無疑，是以被告乙○○與丙○○對於原告名譽因而所
    受損害，精神受有相當痛苦，自應負賠償責任。本院審酌兩
    造之身份、地位等情，認原告依民法第195條第1項請求非財
    產上之損害賠償1,500,000元，尚嫌過高，應予核減為
    200,000 元，方屬公允。又被告乙○○、丙○○張貼系爭大
    字報之地點為百年大廈大廳，除大廈住戶及附近住家外，其
    他之人前往該處而看到系爭大字報內容之人數目並非眾多，
    況系爭大字報已由訴外人張月桂拆除，顯見上開金錢賠償已
    足填補原告所受損害，原告請求被告刊登附件所示道歉啟事
    ，以16號字半版之篇幅，刊登於中國時報之全國頭版半版1
    日，經核非屬回復原告名譽之適當處分，即屬無據。從而，
    原告依侵權行為法律關係，請求被告乙○○、丙○○連帶給
    付200,000元及自起訴狀繕本送達被告翌日即95年5月13日(
    本件起訴狀繕本未經合法送達被告乙○○，惟被告乙○○、
    丙○○已合法委任訴訟代理人洪維皇律師，於95年5月12 日
    提出答辯狀，可見被告乙○○至遲已於95年5月12日知悉起
    訴狀繕本內容)起至清償日止，按週年利率5%計算之利息之
    範圍內，為有理由，應予准許，逾此部分，則無理由，應予
    駁回。
六、原告與被告乙○○、丙○○均陳明願供擔保請求宣告假執行
    ，或免為假執行，就原告勝訴部分，核均無不合，爰分別酌
    定相當擔保金額，予以准許。至原告敗訴部分，其假執行之
    聲請，即失所附麗，應予駁回。
七、因本件事證已臻明確，兩造所提出之其餘證據及陳述，經本
    院斟酌後，認與判決結果無影響，爰不一一論駁，附此敘明
    。
八、訴訟費用負擔之依據：民事訴訟法第79條、第85條第2項。
中    華    民    國    95    年    9     月    29    日
                  民事第二庭    法  官  黃雯惠
以上正本，係照原本作成。
如對本判決上訴，須於判決送達後20日內向本院提出上訴狀。
中    華    民    國    95    年    9     月    29    日
                                書記官  林玗倩
附件
道歉啟事
一、道歉人等前於民國93年5月6日，以未經查證之事實，在台北
    市○○○路○段73號百年大廈1樓大廳牆壁張貼「甲○在任
    職主任委員任內自肥將大樓錢耗盡…」等不實文字。
二、道歉人等一時不察，輕率張貼與事實不符之文字，嚴重影響
    甲○名已經○○法院○○年度○○字第○○○號民事判決確
    定。道歉人對此深表歉意。
三、經此教訓，道歉人等保證爾後定謹言慎行，對有關他人信用
    及名譽之事，必審慎查證，俾免造成他人難以回復之損害。
                                  道歉人  丁○○
                                          乙○○
                                          丙○○
中    華    民    國   ○○   年    ○○  月   ○○   日


司法院資訊處製作；財團法人民間司法改革基金會備份。
